臺灣高等法院刑事判決　　　　　　　　　　　　　　九十年度上易字第四一九一號
　　上　訴　人　臺灣新竹地方法院檢察署檢察官
　　被　　　告　丙○○原名陳.
右上訴人因被告詐欺案件，不服臺灣新竹地方法院八十九年度易字第一一一九號，中
華民國九十年十一月九日第一審判決（起訴案號：臺灣新竹地方法院檢察署八十八年
度偵字第七八二六號），提起上訴，本院判決如左︰
    主  文
上訴駁回。
    理  由
一、公訴意旨略以：被告丙○○（原名陳黃添，民國八十九年六月二十三日改名）與
    甲○○、乙○○○訂有經銷契約，承作電纜線架之烤漆粉末等工程。明知已陷於
    無償債能力之狀態，竟基於概括之犯意，意圖為自己不法之所有，於八十六年五
    月間起，佯稱須支付員工薪資及購買材料，急需資金週轉，若不融資供其週轉，
    將影響產品出貨進度，且近日即可償還為由，致甲○○、乙○○○不疑有他，陸
    續借款新台幣（下同）七百九十八萬六千四百元予丙○○。丙○○簽立同額之本
    票四紙及支票乙張供作擔保。詎票據屆期提示均不獲兌現，屢經催討無著，始知
    受騙。因認被告丙○○涉有刑法第三百三十九條第一項之詐欺罪嫌。
二、訊據被告丙○○固坦認積欠告訴人乙○○○二百八十萬元、甲○○四百三十萬元
    ，惟堅決否認有詐欺之犯行。辯稱：伊於八十五年底，即開始向告訴人二人調借
    現金，按期支付月息二至三分之利息，均有借有還，先後達數千萬元，支付利息
    亦數百萬元。至八十八年一月間，因景氣不佳，利息負擔過重，週轉困難，無力
    清償，仍將結算積欠告訴人等一千二百餘萬元之債務，陸續清償，只剩七百餘萬
    元，現因經濟不景氣，無法承包工程，一時無力清償債務，絕無詐欺告訴人等之
    犯意及行為等語。而檢察官認被告涉有詐欺犯嫌，係以被告自承借款達七百九十
    餘萬元，借錢時即資力不佳，又未能明確說明還債計劃，並有告訴人二人之指述
    及本票四紙、支票一紙、借據二紙在卷可憑，為其論據。
三、經查：
（一）按犯罪事實應依證據認定之，無證據不得推定其犯罪事實；不能證明被告犯罪
      者，應諭知無罪之判決；刑事訴訟法第一百五十四條、第三百零一條第一項分
      別定有明文。又刑法第三百三十九條第一項詐欺取財罪之成立，以意圖為自己
      或第三人不法之所有，以詐術使人將本人或第三人之物交付為要件，若其所用
      方法不能認為詐術，亦不致使人陷於錯誤，即難構成該罪。而債務人於債之關
      係成立後，其有未依約定本旨履行者，其原因非一，例如因不可歸責於己之事
      由而不能給付；或因合法主張抗辯而拒絕給付；或負債之後另行起意，惡意遲
      延給付，皆有可能。若無足可證明其自始即有圖得不法利益之積極證據，縱使
      就所負責債務惡意違約不為履行，仍為民事上之問題，要難以債務不履行狀態
      ，推測其負債之初已有詐欺之故意。
（二）被告自八十五年間即開始向告訴人甲○○借款，至八十七年十月止；於八十六
      年五月間起向告訴人乙○○○借貸，至八十八年一月間止。借款支付月息二分
      至三分之利息，有借有還，至八十八年三月間結算，積欠告訴人乙○○○四百
      六十七萬四千七百元、欠告訴人甲○○七百二十六萬元，共計一千一百九十三
      萬餘元，嗣經陸續返還或以承作告訴人等電纜線架之工程款抵扣後，被告尚積
      欠乙○○○二百八十萬元、甲○○四百三十萬元等情，為告訴人乙○○○及證
      人即告訴人甲○○之弟吳學而分別於原審中陳述及結證在卷（見原審卷第十三
      、一八○、二０一頁），並有告訴人甲○○、范陳淑貞所提出之刑事聲請狀及
      刑事告訴理由狀在卷可按（見原審卷第一一二、一一三、一六八頁）。是被告
      向甲○○、乙○○○借款之期間長達二年餘，期間均正常還款，並按月支付高
      達月息二至三分之利息，至八十八年三月間結算後，仍陸續以工程款抵扣或以
      現金返還告訴人乙○○○一百八十七萬元、返還告訴人甲○○二百九十六萬元
      （見上開刑事聲請狀所載），尚難認被告借款之初即有不法所有之意圖。
（三）告訴人甲○○於檢察官偵查時自承：被告所經營之尊順企業股份有限公司（以
      下簡稱尊順公司）於八十五年間開始跳票，財務即有問題等語（見偵查卷第五
      十二頁）。參以尊順公司在第一商業銀行頭份分行、新竹國際商業銀行頭份分
      行，所開立之支票存款帳戶，於八十五年十一月八日即拒絕往來，有第一商業
      銀行頭份分行九十年三月九日一頭字第六十六號函、新竹國際商業銀行頭份分
      行九十年三月八日竹商銀頭份字第五十三之一號函在卷可憑（見原審卷第八十
      八頁、九十五頁），則告訴人甲○○，對於被告八十五年間財務狀況即已不佳
  、所開之支票退票並遭拒絕往來，知之甚詳。而告訴人乙○○○與告訴人甲○○及被告間均有生意上之合作關係，且乙○○○借款予被告之時間長達二年餘
      、借貸之金錢均不少，已如前述，乙○○○對於被告之財務狀況，亦難諉為不
      知，被告向告訴人借款，並無隱瞞其經濟不佳之情況，亦難認其借款有施用詐
      術之情形。
（四）告訴人雖稱被告係持鄭功燦及其妻唐淑娟之支票，假稱係他人支付工程款之客
      票而借款，因而受騙云云。然被告因本身支票退票而為銀行拒絕往來，告訴人
      知悉其事，被告借款，自須使用他人之支票。被告向鄭功燦借用支票等，復為
      鄭功燦證述在卷（見原審卷第一○四頁）。又被告以支票向告訴人等借款，部
      分支票為其他公司之支票、部分支票係個人票，經證人即與告訴人等共同經營
      公司之吳學而證述在卷（見原審卷第二○二頁），足見被告並非全以鄭功燦、
      唐淑娟之支票向告訴人等調借現金。況依被告所提出向唐淑娟、鄭功燦所借支
      票持向告訴人等借款後兌現之附表（見原審卷第一五四頁），與唐淑娟在交通
      銀行世貿分行所開設支票存款帳戶存款往來記錄（見原審卷第二二三頁）及鄭
      功燦於台北國際商業銀行南崁分行之支票存款帳戶存款往來明細（見原審卷第
      二三三頁），相互比對，唐淑娟部分，自八十七年六月三十日至同年十二月三
      十一日之支票均有兌現，其中最高額為八十七年十月三十一日兌現支票三張，
      金額總計一百三十七萬五千元，最低額為同年十月十五日兌現支票一張，金額
      為六十三萬元；鄭功燦部分，自八十七年六月一日起至同年十月三十一日止之
      支票均有兌現，最低額為兌現支票二張，金額總計七十萬元，最高額為兌現支
      票二張，金額總計一百二十五萬元。而告訴人乙○○○亦坦認其中八十七年三
      月三十一日、同年四月三十一日、九月三十日、十一月三十日兌現之支票金額
      ，分別為七十萬、六十萬元、七十萬元、四十五萬元，確係被告所交付者。告
      訴人等既長期收受被告所交付調現鄭功燦、唐淑娟名義之支票，且至八十七年
      十二月間止均有大量金錢兌現，也難認被告持用鄭功燦、唐淑娟之支票借款，
      告訴人有陷於錯誤之情形。
（五）告訴人甲○○另稱：因被告工作很認真，始願意借款等語；告訴人乙○○○則
      稱：其等有將工作交由被告承攬，被告亦有接其他工作等語；證人吳學而亦證
      稱：被告承攬公司烤漆工作，每月工程款有時三十至五十萬元，有時七十、八
      十萬元，被告在其他地方亦有承攬工程，工程的品質很好，信用不錯，且其父
      親很有錢，認為被告有能力清償，始願意借錢予被告等語。益見告訴人等借款
      予被告，係因被告工作認真，承攬告訴人之工程，每月工程款三、五十萬元或
      七、八十萬元，被告之父資力亦佳等因素而借款。顯與被告持何人支票借款無
      關。
（六）綜上所述，被告向告訴人等借款之期間長達二年餘，期間均有借有還，按月支
      付月息二至三分高利，嗣雖因重利拖累、經濟不景氣，無工程可承攬等因素，
      無法償還全部債務，但仍於八十八年三月間結算後，將尚欠告訴人二人一千一
      百餘萬元，陸續返還達四百八十三萬元。且被告又無刻意隱瞞其經濟狀況或其
      他詐騙告訴人之情形。揆諸首開說明，尚難認被告主觀上自始有為自己或第三
      人不法所有之意圖，客觀上亦無施用詐術，告訴人又未有陷於錯誤之事實，自
      與刑法詐欺罪之構成要件有別。至於被告尚未清償其餘欠款，乃民事債務不履
      行之問題，尚難憑此推定被告自始即有不法之犯意存在。此外，復查無其他積
      極證據，足以證明被告有詐欺之犯行。
四、原審認不能證明被告犯罪，為其無罪之諭知，於法並無不合。檢察官依據告訴人
    之聲請，上訴意旨，仍指被告犯詐欺罪，核無理由，上訴應予駁回。
五、據上論斷，應依刑事訴訟法第三百六十八條，判決如主文。
本案經檢察官柯麗鈴到庭執行職務。
中     華     民     國     九十一    年      一     月       十五      日
                            臺灣高等法院刑事第五庭
                                審判長法  官  曾  德  水
                                      法  官  楊  貴  雄
                                      法  官  趙  功  恒
右正本證明與原本無異。
不得上訴。
                                      書記官  孫  佩  琳
中     華     民     國     九十一     年      一    月       十五     日
